【裁判字號】    99,交聲,804
【裁判日期】    990714
【裁判案由】    違反道路交通管理處罰條例聲明異議
【裁判全文】
臺灣士林地方法院交通事件裁定         99年度交聲字第804號
原處分機關  臺北市交通事件裁決所
異  議  人
即受處分人  長安興業有限公司
法定代理人  甲○○
上列異議人即受處分人因違反道路交通管理處罰條例案件，對於
臺北市交通事件裁決所民國99年4月14日北市裁罰字第裁22-F000
00000號裁決不服（原舉發案號：苗栗縣警察局舉發違反道路交
通管理事件通知單苗縣警交字第F00000000號），聲明異議，本
院裁定如下：
    主  文
異議駁回。
    理  由
一、按汽車駕駛人駕駛大貨車，未領有駕駛執照駕車者，汽車所
    有人及駕駛人各處新臺幣（下同）40,000元以上80,000元以
    下罰鍰，並當場禁止其駕駛，道路交通管理處罰條例第21條
    之1第1項第1款定有明文；惟汽車所有人如已善盡查證駕駛
    人駕駛執照資格之注意，或縱加以相當之注意而仍不免發生
    違規者，汽車所有人不受本條之處罰，同條第4項亦有明文
    規定。
二、原處分意旨略以：異議人即受處分人長安興業有限公司所有
    之車牌號碼RU-897號大貨車（下稱系爭車輛），於民國98年
    12月25日20時55分許，由其外籍勞工沙努彭無照駕駛於財團
    法人三義工業區內，因沙努彭行經該工業區內苗栗縣三義鄉
    西湖村伯公坑40-11號前酒後駕車肇事，經警於99年3月16日
    以「無照駕駛（處罰車主）」為由，逕行舉發異議人有違反
    道路交通管理處罰條例第21條之1第1項第1款之違規。嗣異
    議人於舉發通知單上所載之應到案日期前向原處分機關提出
    申訴，經原處分機關函請舉發單位即苗栗縣警察局苗栗分局
    調查結果，仍認異議人確有前開違規行為，乃於99年4月14
    日以異議人有「未領有駕駛執照駕駛聯結車、大客車、大貨
    車（處車主）」之違規事實，依道路交通管理處罰條例第21
    條之1第1項第1款之規定，處異議人罰鍰60,000元。
三、異議意旨略以：異議人於97年10月20日向竹祥工業股份有限
    公司（下稱竹祥公司）購入報廢車即系爭車輛，做為廠內後
    處理部門間之內部載運，不對外載運上路，外勞沙努彭係於
    98年12月25日20時（非上班時間）酒後，偷竊系爭車輛欲至
    工業區內福利社（註：本工業區為封閉式門衛管制，與區○
    ○路並無直接連通），進而發生交通事故，非因異議人派車
    載運貨物始生肇事之情，有警察照片及筆錄可查，爰依法聲
    明異議云云。
四、經查：
  (一)系爭車輛係異議人向竹祥公司購買之報廢車，為異議人所
      有；又系爭車輛於98年12月25日20時55分許，由未領有駕
      駛執照之異議人聘僱之外籍勞工沙努彭無照駕駛於財團法
      人三義工業區內，後因沙努彭在該工業區內苗栗縣三義鄉
      西湖村伯公坑40-11號前酒後駕車肇事，經警於99年3月16
      日對異議人逕行舉發本件違規等情，為異議人所是認，並
      有交通部公路總局新竹區監理所苗栗監理站99年3月29日
      函附竹祥公司違反道路交通管理事件陳述單、汽車新領牌
      照登記書、汽（機）車各項異動登記書、統一發票各1份
      （見臺灣臺北地方法院99年度交聲字第750號卷第11-14頁
      ）、公路電子閘門證號查詢汽車駕駛人資料（見本院99年
      度交聲字第804號卷【下稱本院卷】第4頁）、苗栗縣警察
      局苗縣警交字第F00000000、F00000000號舉發違反道路交
      通管理事件通知單影本各1紙（見臺灣臺北地方法院99年
      度交聲字第750號卷第5頁）在卷可稽，此部分事實洵堪認
      定，合先敘明。
  (二)按道路交通管理處罰條例對於汽車違規之處罰，有處罰實
      際駕駛人者，有不問遭查獲違規時實際駕駛人為何，仍予
      處罰汽車所有人者，在後者之情形，乃行政罰課予汽車所
      有人一定維持其所有的汽車符合法規規定之行政法上作為
      義務。次按道路交通管理處罰條例第21條之1之規定，不
      僅處罰駕駛人，並對汽車所有人一併處罰，其立法理由乃
      鑒於駕駛大貨車者，其駕駛經驗、駕駛技術之要求較駕駛
      小型車或機器腳踏車者為高，為確保其符合駕駛資格之責
      任，爰增訂第1項予以規範，換言之，連帶處罰汽車所有
      人之立法目的本即在於嚇阻違規駕駛情形，防止交通事故
      及危險之發生，並更加強大型車輛所有人管理車輛之責任
      ，以期汽車所有人對於大型車輛之修繕維護、使用管制及
      其使用人之駕駛資格均能善盡管理監督之注意義務，故駕
      駛人確實有駕駛資格未盡符合之情形，汽車所有人依上開
      規定即應同受處罰，而依同條第4項之規定，汽車所有人
      僅在「已善盡查證駕駛人駕駛執照資格之注意，或縱加以
      相當之注意而仍不免發生違規」之情形下，始免受罰。又
      汽車所有人是否善盡查證之義務，應依汽車所有人之智識
      、經驗、客觀上有無其他查證途徑或是否難以查證等情形
      綜合判斷之；此外，因前揭關於「汽車所有人責任」之規
      定，就責任條件部分，並未限於故意或過失，是汽車駕駛
      人有未領駕駛執照駕車者，即推定汽車所有人有過失，如
      汽車所有人未舉證已善盡注意義務或已為相當之注意，尚
      難因此免責。查：
    1.依異議人自承：「本公司於97年10月20日向竹祥公司購入
      報廢車RU-897（即系爭車輛），做為廠內後處理部門間之
      內部載運，不對外載運上路」等語（見臺灣臺北地方法院
      99年度交聲字第750號卷第4頁異議狀），足見其確有將已
      繳銷牌照之系爭車輛交由員工駕駛之事實，縱其所述載運
      區域僅限廠內等語為真，仍已對廠內人車造成法所不許之
      風險，自有管理系爭車輛之使用過失（道路交通管理處罰
      條例第12條第1項第8款可參），先予敘明。
    2.又異議人所位處之三義工業區，禁止非法（無牌照、肇事
      車等）車輛進出工業區○○○道路，該工業區道路固屬公
      共設施，提供區內各廠家及其協力廠使用，然須限於合法
      使用之車輛等情，有卷附財團法人三義工業區管理中心99
      年5月7日函1紙附卷可佐（見臺灣臺北地方法院99年度交
      聲字第750號卷第9頁），則系爭車輛既為異議人向竹祥公
      司購買之報廢車，異議人並明知系爭車輛之牌照已繳銷，
      依法屬不得行駛於道路之車輛，其違法交由員工駕駛時，
      於使用上更應負有較高之注意義務，不僅應妥善謹慎保管
      車輛及鑰匙，考核實際駕駛人之駕駛狀況並為約束管理，
      避免使系爭車輛遭無駕駛執照之他人任意駕駛（不論於其
      工廠內或工廠外），更應避免系爭車輛遭他人任意駛出工
      廠（不論於工業區內或工業區外），其卻未妥善對系爭車
      輛之實際駕駛人或得行駛區域加以控管、限制或監督，為
      求內部載運之便利，逕使無牌照、已達報廢程度之系爭車
      輛，處於得由無駕駛執照之人駕駛操作、甚至行駛在外之
      狀態，則一經駕駛自足生危險，致生損害於公眾或他人，
      縱非因異議人派車載運貨物始生肇事，仍難謂符合上開免
      責之要件。
    3.異議人雖主張該外勞係於非上班時間酒後偷竊系爭車輛始
      致生違規情事，欲以之據為免責事由。惟異議人就系爭車
      輛是否有固定停放、鑰匙有無妥善保管、出入有無加以限
      制、監控、又超越其得掌控範圍之失竊過程為何等情，並
      未提出相關事證加以舉證；亦自承迄未對該外勞提出竊盜
      告訴（見臺灣臺北地方法院99年度交聲字第750號卷第4頁
      異議狀），此復有沙努彭臺灣高等法院被告前案紀錄表1
      紙在卷可參（見本院卷第5頁），是其僅空泛指稱遭該外
      勞偷竊使用，難認有據，自無從依道路交通管理處罰條例
      第21條之1第4項之規定主張免責。
  (三)綜上，異議人對系爭車輛之管理、使用已有過失在先，亦
      未能提出案發前已有關於監督之管理機制，或常態查證、
      考核實際駕駛人之駕駛狀況及約束管理稽查行為，以確保
      實際駕駛該類車輛之人符合法定之駕駛資格之措施或方法
      ，其任令無牌照之系爭車輛於道路行駛，又使無駕駛執照
      之人，易於取得系爭車輛之鑰匙並行駛外出肇事，置道路
      上之行人及車輛之安全於不顧，足認其就系爭車輛之管制
      使用及受僱員工之指揮監督並未加以相當注意，而善盡其
      應負查證之注意義務，上開所辯，委無足採。
五、綜上所述，異議人所有之系爭車輛確有在前揭時、地，由未
    領有駕駛執照之汽車駕駛人駕車之違規事實，且異議人未能
    落實監督查核措施以善盡查證義務，亦未能舉證予以免責，
    從而原處分機關依道路交通管理處罰條例第21條之1第1項第
    1款予以裁處60,000元，於法並無違誤，本件異議為無理由
    ，應予駁回。另道路交通管理處罰條例第21條之1第3項規定
    ，汽車所有人於違反同條第1項情形，並記該汽車違規紀錄1
    次，因系爭車輛牌照業已繳銷或報廢，爰不適用該項規定，
    附此敘明。
據上論斷，應依道路交通案件處理辦法第19條，裁定如主文。
中    華    民    國    99    年    7     月    14    日
                        交通法庭法  官  謝佳純
以上正本證明與原本無異。
如不服本裁定應於裁定送達後 5日內向本院提出抗告狀。
                                書記官  阮弘毅
中    華    民    國    99    年    7     月    14    日

司法院資訊處製作；財團法人民間司法改革基金會備份。
